【裁判字號】    97,上,791
【裁判日期】    990112
【裁判案由】    遷讓房屋等
【裁判全文】
臺灣高等法院民事判決                   97年度上字第791號
上  訴  人  丙○○
訴訟代理人  李權宸律師
被  上訴人  甲○○
            乙○○
            丁○○○○○○○○.
共      同
訴訟代理人  洪榮彬律師
            吳尚昆律師
            李怡卿律師
上列當事人間請求遷讓房屋等事件，上訴人對於中華民國97年5
月6日臺灣桃園地方法院96年度訴字第125號第一審判決提起上訴
，並為聲明之擴張，本院於98年12月22日言詞辯論終結，判決如
下：
    主  文
上訴駁回。
被上訴人甲○○、乙○○應再連帶給付上訴人新臺幣壹佰壹拾肆
萬元。
第二審訴訟費用由上訴人負擔。
    事實及理由
一、按在第二審為訴之變更或追加，非經他造同意，不得為之。
    但擴張或減縮應受判決事項之聲明者，不在此限，民事訴訟
    法第446條第1項但書及第255條第1項第3款分別定有明文。
    上訴人於原審聲明第3項係請求被上訴人甲○○、乙○○應
    連帶給付上訴人新臺幣（下同）9萬元及自起訴狀繕本送達
    翌日起算之法定遲延利息。嗣上訴人於本院請求被上訴人甲
    ○○、乙○○自95年11月1日起至本院言詞辯論終結日止，
    應再連帶給付上訴人每月3萬元（本審卷第103、104頁），
    核上訴人所為係擴張應受判決事項之聲明，為民事訴訟法第
    446條第1項但書、第225條第1項但書第3款之規定之所許，
    合先敘明。
二、上訴人主張：
    (一)伊與被上訴人甲○○、乙○○間為親家及翁婿關係，渠等
      前因積欠龐大債務無法負擔、債信不良借款受阻之故，即
      於民國（下同）94年11月10日與伊簽訂合約書（下稱系爭
      合約），被上訴人甲○○同意將其配偶即張蘇月英所有坐
      落桃園縣楊梅鎮○○段120-9、120-29、136-3地號土地，
      及其上建號3320號即門牌號碼桃園縣楊梅鎮○○街之房屋
      （下稱系爭不動產）移轉登記予伊，並約定以伊名義提供
      系爭不動產向銀行辦理抵押借款，並將所貸得款項再轉借
      予被上訴人甲○○、乙○○用以清償渠等所欠債務，渠等
      對系爭不動產仍繼續享有使用權，但每月應給付伊3萬元
      使用權利金；另約定前開借款本息及系爭不動產各項應繳
      稅金全由被上訴人甲○○、乙○○負責繳納，若未按期償
      還債權銀行借款本息，致系爭不動產遭債權銀行聲請法院
      強制執行拍賣時，系爭不動產則由伊自行處分。嗣伊取得
      系爭不動產所有權後，已依約以其名義及系爭不動產設定
      最高限額2,036萬元之抵押權，向彰化商業銀行貸得借款
      1,696萬元，並將該借款轉借予被上訴人甲○○、乙○○
      ，而渠等初時均有依約履行，詎自95年8月起即未支付房
      屋使用權利金及分期繳納彰化銀行貸款本息，屢經伊催討
      ，均未獲置理。復經彰化銀行於95年10月31日通知伊限期
      繳款，否則所有借款即視為全部到期，並將依法查封拍賣
      擔保品，伊乃於95年10月16日以楊梅郵局第381號存證信
      函通知終止系爭不動產供渠等使用之約定，並委請律師發
      函告知渠等前述行為，是依系爭合約第5條約定，條件業
      已成就，伊取得自由處分系爭不動產之權利，自得訴請被
      上訴人甲○○、乙○○自系爭不動產遷出。且於該終止使
      用約定前，被上訴人甲○○、乙○○尚積欠伊95年8月至
      10月份之使用權利金共9萬元未支付。
    (二)依系爭合約第7條約定：「甲方（指被上訴人甲○○）向
      乙方（指上訴人）借貸之金額歸還達總額之4分之3時，乙
      方就應該自動將房屋、土地（指系爭不動產）登記歸還於
      甲方名下。」，其中「借貸之金額歸還達總額之4分之3」
      係指伊前以系爭不動產向彰化銀行抵押借款1,696萬元，
      加計被上訴人甲○○、乙○○於立約前即積欠之借款550
      萬元，共計2,246萬元之總借貸金額之4分之3即16,845,00
      0元而言。即被上訴人甲○○欲請求伊返還系爭不動產前
      提，須其已清償彰化銀行前揭抵押借款或同時清償該借款
      與積欠伊前開借款之「總額」達4分之3，兩項條件若有一
      條件成就時，伊始需返還系爭不動產予被上訴人甲○○。
      至伊自前揭借款1,696萬元中，扣留396萬元部分，係為清
      償被上訴人甲○○、乙○○於立約前積欠伊之總金額9,45
      9,800元，扣除前開扣留款後餘5,499,800元化整為零，以
      整數550萬元載入系爭合約表明債權。
    (三)另被上訴人甲○○、乙○○除違反前述約定外，尚有其他
      違約情事分述如下：
      1.未依系爭合約第1條約定，按月給付伊3萬元之使用權利
        金，自95年8月遲延迄今未為支付。
      2.未依系爭合約第2條約定，按期向彰化銀行繳納前揭借
        款1,696萬元本息，自95年8月間起即未繳納。
      3.未依系爭合約第3條約定，負擔系爭不動產之房屋稅、
        地價稅及其他稅捐，已由伊代繳95年度之地價稅9,956
        元、96年度之地價稅16,377元及96年度之房屋稅之10,
        070元。
      4.被上訴人甲○○、乙○○前述違約行為，無論依何條約
        定，依系爭合約第8條約定違約方，即視同放棄一切權
        利，得任由伊依法主張之。是伊依民法第470條第2項約
        定，自得就未定期限之借貸契約隨時請求返還借用物。
    (四)伊固曾與被上訴人丁○○○○○○○○○（下稱統一中醫
      診所）簽訂有房屋租賃契約書，租賃期間自94年10月15日
      起至99年10月14日止，每月租金6萬元。然被上訴人統一
      中醫診所實際經營者為被上訴人甲○○、乙○○，在依系
      爭合約第1條以原使用方式之約定，伊只收取使用權利金3
      萬元，該租金並由被上訴人乙○○代收。嗣被上訴人甲○
      ○、乙○○違約，被上訴人乙○○即喪失代收被上訴人統
      一中醫診所租金之權利，經伊通知被上訴人統一中醫診所
      要求自95年11月份之租金應繳交由伊受取，惟未獲置理，
      伊自得請求被上訴人統一中醫診所遷讓房屋，並請求不當
      得利之權益。
    (五)又伊前為辦理系爭不動產移轉登記而於94年10月1日與前
      手張蘇月英簽訂買賣契約，該契約第6條載明：「買賣不
      動產標的之土地與房屋（指系爭不動產），均以簽約時現
      狀點交。如有增築建物、地上物、工作物應依現狀移交於
      甲方（指上訴人）所有，其若與登記簿謄本所載事項有出
      入，雙方均不得請求增減或補償款項。」、第13條亦載明
      ：「本買賣標的物，甲乙（指張蘇月英）雙方同意依現況
      點交。」，準此，縱使同段120-29地號土地上，早於72年
      間即蓋有未辦理保存登記即門牌號碼桃園縣楊梅鎮○○街
      69號之房屋（稅籍編號00000000000）存在，亦屬前開買
      賣標的之一部分。且前開未辦理保存登記之房屋，對外並
      無獨立通行出入口，而與建號3320號之房屋結為一體，實
      不具構造上及使用上的獨立性可言。至建號3320號5樓之
      房屋係被上訴人甲○○無償借予其女婿即訴外人康啟煥使
      用，然被上訴人甲○○、乙○○已因違約而喪失對系爭不
      動產之使用權，是康啟煥即無何權利可繼續占用，伊請求
      被上訴人遷出房屋之權利不受影響。並否認系爭合約係屬
      讓與擔保契約。縱屬讓與擔保契約，伊亦得以二審之民事
      準備書狀繕本送達被上訴人時為解除擔保信託之意思表示
      。
    (六)爰依系爭合約書、租賃契約、所有物返還及使用借貸之法
      律關係，求為命1.被上訴人統一中醫診所應將系爭不動產
      一樓、二樓之房屋遷讓返還上訴人，並應自95年11月起至
      遷讓返還前開房屋之日止，按月給付上訴人6萬元。2.被
      上訴人甲○○、乙○○應將系爭不動產三樓、四樓、五樓
      之房屋遷讓返還上訴人，並應自95年11月1日起至遷讓返
      還前開房屋之日止，按月連帶給付上訴人3萬元。3.被上
      訴人甲○○、乙○○應連帶給付上訴人9萬元，及自起訴
      狀繕本送達之翌日起至清償日止，按週年利率5％計算利
      息。4.以現金或等值之銀行可轉讓定期存單供擔保宣告假
      執行之判決。
三、被上訴人則抗辯：
    (一)依系爭合約可認兩造間之真意係移轉系爭不動產所有權作
      為被上訴人甲○○向上訴人借款及上訴人向銀行借款之擔
      保用，而系爭不動產仍以原來之使用方式，由被上訴人甲
      ○○繼續使用，是兩造間之系爭合約應屬讓與擔保契約，
      被上訴人占有系爭不動產即屬有權占有，上訴人請求伊等
      遷讓返還系爭不動產，要屬無據。又伊等自始即為有權占
      有，並非無法律上原因受有利益，上訴人更無損害可言，
      核與民法上不當得利要件不符，上訴人請求伊等返還不當
      得利，亦屬無據。
    (二)縱認系爭合約非讓與擔保契約，惟依系爭合約第7條載明
      ：「甲方向乙方借貸之金額歸還達總額之4分之3時，乙方
      就應該自動將房屋、土地登記歸還於甲方名下。」，即倘
      被上訴人甲○○向上訴人清償借款已達550萬元之4分之3
      時，上訴人應將系爭不動產歸還於被上訴人甲○○。茲上
      訴人前以系爭不動產設定抵押向彰化銀行借款1,696萬元
      ，除其中1,300萬元係用於償還被上訴人甲○○對外所欠
      債務外，餘396萬元竟遭上訴人扣留，且加計被上訴人乙
      ○○曾分別於95年3月30日、同年6月5日各清償上訴人20
      萬元、10萬元，共計30萬元。是伊等原積欠上訴人之借款
      550萬元，已清償426萬元（即396萬＋30萬），歸還總額
      確已達550萬元之4分之3，依約上訴人應自動將系爭不動
      產登記歸還於張蘇月英，不得再自命為所有權人而請求伊
      等遷讓房屋，或請求伊等給付使用權利金。
    (三)又被上訴人統一中醫診所實係康啟煥出資成立，並於94年
      8月1日向張蘇月英承租楊梅鎮○○街69號之房屋，租期4
      年10月，每月租金2萬元，不論係康啟煥或被上訴人統一
      中醫診所均未與上訴人簽訂任何租賃契約，故否認上訴人
      提出房屋租賃契約書之真正。況被上訴人統一中醫診所在
      94年8月1日起係基於與被上訴人甲○○之配偶張蘇月英之
      租賃關係而使用該屋，迄同年11月10日兩造簽訂系爭合約
      時，上訴人並無反對意見，是於讓與擔保契約之性質下，
      上訴人對於伊等之使用行為，亦無干預權利，上訴人請求
      被上訴人統一中醫診所遷讓房屋，即屬無據。
    (四)另坐落桃園縣楊梅鎮○○段120-29地號土地上，早於72年
      即蓋有未辦保存登記之房屋一棟，該房屋門牌號碼同為楊
      梅鎮○○街69號（稅籍編號00000000000號），該房屋現
      屬訴外人陳蔚萱所有，被上訴人甲○○前移轉登記予上訴
      人者，僅限於坐落同段120-9、136-3地號土地上之建號
      3320建物（稅籍編號00000000000號），並未包含前開位
      於120-29地號土地上之未辦建物登記之房屋（稅籍編號00
      000000000號），是上訴人並未取得該房屋之所有權，自
      不得請求伊等遷出。再系爭不動產第5樓（面積89平方公
      尺），現由康啟煥占有使用中，非伊等占有，上訴人請求
      伊等遷出，並非有據。
四、原審為上訴人一部勝訴、一部敗訴之判決，即判命被上訴人
    甲○○、乙○○應連帶給付上訴人9萬元本息，並駁回上訴
    人其餘之訴。被上訴人甲○○、乙○○就其敗訴部分（即上
    人訴之聲明3.），未聲明不服，已告確定。上訴人就其敗訴
    部分（即訴之聲明1.＋2.），提起上訴，並擴張聲明：(一)原
    判決不利於上訴人部分廢棄。(二)上廢棄部分，被上訴人統一
    中醫診所應將坐落於桃園縣楊梅鎮○○段120-29、120-9、
    136-3地號土地暨其上建號3320號，門牌號碼為桃園縣楊梅
    鎮○○街69號房屋第一樓（面積105平方公尺）、二樓（面
    積105平方公尺）遷讓返還上訴人，並給付上訴人相當於不
    當得利所得每月6萬元自95年11月起至遷讓返還房屋之日止
    ，及被上訴人甲○○及乙○○應連帶將上開房屋第三樓（面
    積105平方公尺）、四樓（面積105平方公尺）、五樓（面積
    89平方公尺）遷讓返還上訴人。(三)被上訴人甲○○、乙○○
    應自95年11月1日起至本院言詞辯論終結日止，按月連帶給
    付上訴人3萬元。被上訴人則聲明：(一)上訴駁回。(二)如受不
    利判決，請准供擔保免為假執行。
五、上訴人主張伊與被上訴人甲○○、乙○○彼此間為親家及翁
    婿關係。被上訴人甲○○、乙○○前因積欠龐大債務無法負
    擔、債信不良借款受阻之故，兩造於94年11月10日簽定系爭
    合約書，被上訴人甲○○同意將其配偶即張蘇月英所有系爭
    不動產移轉登記予伊，並約定以伊名義提供系爭不動產向銀
    行辦理抵押借款，並將所貸得之借款再轉借予被上訴人甲○
    ○、乙○○用以清償渠等所欠債務，被上訴人甲○○、乙○
    ○對系爭不動產仍繼續享有使用權，但每月應給付伊3萬元
    使用權利金；另約定前開借款本息及系爭不動產各項應繳稅
    金全由被上訴人甲○○、乙○○負責繳納，若未按期償還債
    權銀行借款本息，致系爭不動產遭債權銀行聲請法院強制執
    行拍賣時，系爭不動產則由伊自行處分等情，業據上訴人提
    出系爭合約書為證（原審卷第13至14頁），復為被上訴人所
    不爭執，自堪信為真實。
六、上訴人主張被上訴人甲○○、乙○○自95年8月起即未依約
    支付房屋使用權利金及繳納彰化銀行貸款本息，經伊發函催
    討，均未獲置理，伊乃於95年10月16日以楊梅郵局第381號
    存證信函通知終止系爭不動產供渠二人使用之約定，伊已取
    得系爭合約書第5條自由處分系爭不動產之權利，上訴人甲
    ○○、乙○○應自系爭不動產遷出，及按月給付3萬元之權
    利金；又嗣被上訴人甲○○、乙○○因上述違約，已喪失代
    收被上訴人統一中醫診所租金之權利，經伊通知被上訴人統
    一中醫診所要求自95年11月份之租金應繳交由伊受取，惟未
    獲置理，伊自得請求被上訴人統一中醫診所遷讓房屋，並請
    求返還不當得利等語。被上訴人則辯稱系爭合約應屬讓與擔
    保契約，被上訴人占有系爭不動產即屬有權占有，並無不當
    得利；縱非讓與擔保契約，伊已歸還借貸金額總額4分之3，
    上訴人依約應自動將系爭不動產登記歸還於張蘇月英，亦不
    得再自命為所有權人而請求伊等遷讓房屋，或請求伊等給付
    使用權利金等語。是本件應審酌者為，(一)上訴人與被上訴人
    甲○○、乙○○於94年11月10日簽訂之合約書法律性質為何
    ？(二)系爭合約書所稱借款金額是否包括向彰化商業銀行借款
    之1696萬元？被上訴人甲○○、乙○○是否已清償借款達四
    分之三之金額？(三)占有桃園縣楊梅鎮○○街69號1至5樓之占
    有人為何人？上訴人是否得依系爭合約書請求返還房屋，又
    返還之範圍為何？
七、上訴人與被上訴人甲○○、乙○○於94年11月10日簽訂之合
    約書法律性質為何？
    (一)系爭合約書前言約定「立合約書人甲○○（以下簡稱甲方
      ），丙○○（以下簡稱乙方），雙方因借貸關係，由甲方
      將楊梅鎮○○街69號土地、房屋（地號0000-000、0000-0
      000、0000-00000筆，建號00000-000）過戶乙方名下，
      做為借貸保證。....」，第1條約定「大華街六十九號土
      地及房屋以原來使用方式，甲方有繼續使用權，但甲方需
      每月支付乙方新台幣參萬元使用權利金。」、第2條約定
      「大華街六十九號房屋、土地向銀行貸款總金額全由甲方
      負責清還本金及利息，乙方有負銀行貸款保證之責。」、
      第3條約定「甲方應負擔大華街六十九號房屋稅、地價稅
      、及該房屋土地之所有的稅務。」、第4條約定「甲方還
      清乙方借貸之款項時，乙方應無條件將房屋、土地過戶還
      甲方名下。」、第5條約定「甲方若無法清還銀行貸款，
      導致房屋、土地會被銀行查封時，乙方有全權處理該房屋
      、土地之權利。乙方處理所得金額還清銀行貸款及清還乙
      方借貸後，剩餘金額歸甲方所有。」、第6條約定「大華
      街69號之房屋、土地係甲、乙雙方借貸保證之用。乙方後
      代子孫不得有霸佔的行為，只有協商追回借貸金額之權利
      」，並由被上訴人乙○○擔任連帶保證人，有系爭合約書
      可稽（原審卷第13頁）。
    (二)按債務人為擔保其債務，將擔保物所有權移轉與債權人，
      而使債權人在不超過擔保之目的範圍內，取得擔保物所有
      權者，為信託的讓與擔保，債務人如不依約清償債務，債
      權人得將擔保物變賣或估價，而就該價金受清償而言，為
      免債權人逾越擔保之目的行使所有權，因此當事人間通常
      均定有信託約款以限制彼此間權利義務關係（最高法院70
      年台上字第104號判例參照），被上訴人甲○○移轉系爭
      不動產所有權予上訴人，以為向上訴人借款之擔保及由上
      訴人向銀行借款供被上訴人甲○○使用之擔保，被上訴人
      甲○○仍占有使用系爭不動產，系爭不動產之稅捐由被上
      訴人甲○○負擔，於被上訴人甲○○無法清償銀行貸款，
      致房地遭銀行查封時，上訴人有權處分系爭不動產，並就
      所得價金清償借款及銀行貸款，是系爭合約書之法律關係
      應為擔保信託。
八、系爭合約書所稱借款金額是否包括向彰化商業銀行借款之
    1696萬元？被上訴人甲○○、乙○○是否已清償借款達四分
    之三之金額？
    (一)上訴人主張被上訴人甲○○、乙○○自95年8月份起即未
      按月支付3萬元之使用權利金，亦未清償銀行貸款，伊已
      取得系爭合約書第5條自由處分系爭不動產之權利，上訴
      人甲○○、乙○○應自系爭不動產遷出並支付使用權利金
      等語。被上訴人對自95年8月起未支付使用權利金及清償
      銀行貸款一節，並未爭執，惟辯稱伊已清償借款總額四分
      之三，依約上訴人應將系爭不動產登記歸還於張蘇月英，
      伊無庸再支付使用權利金或清償銀行貸款，上訴人亦不得
      請求伊遷讓房屋等語。
    (二)查被上訴人雖抗辯：伊向上訴人借款550萬元，上訴人以
      系爭不動產設定抵押向彰化商業銀行貸款1,696萬元，其
      中1,300萬元係用於清償被上訴人甲○○對外所欠債務，
      餘396萬元遭上訴人扣留，該396萬元自應視為清償550萬
      元之借款債務，另被上訴人乙○○另於95年3月30日清償
      20萬元、95年6月5日清償10萬元，總計被上訴人已清償
      426萬元，已達550萬元借款之4分之3，則已清償向上訴人
      借貸之金額達總額4分之3等語，並提出支票影本2份為證
      （原審卷第87、88、390頁）。然此為上訴人所否認，並
      主張兩造所約定550萬元借款，是已預先扣除396萬元後之
      餘額，另系爭合約書第7條借貸金額總額應包括向銀行借
      款之1,696萬元等語。按甲方向乙方借貸之金額歸還達總
      額之四分之三時，乙方就該自動將房屋、土地登記還於甲
      方名下，系爭合約書第7條約定有明文，是應釐清者，為
      系爭合約書第7條所稱「甲方向乙方借貸總額」係何所指
      ？
    (三)系爭合約書前言記載「甲方向乙方借貸新台幣伍佰伍拾萬
      元整，向銀行貸款新台幣壹仟柒佰萬元整」等語，嗣上訴
      人擔任借款人，以系爭不動產設定最高限額2,036萬元之
      最高限額抵押權，向彰化銀行借得1,696萬元,其中1,300
      萬元用以清償被上訴人甲○○對外之債務，其餘396萬元
      撥入上訴人及其配偶林錦霞帳戶等情，為兩造所不爭執，
      且有系爭不動產登記謄本、彰化商業銀行催告函在卷可稽
      （原審卷第8至11、22頁），上訴人既向彰化商業銀行借
      款1,696萬元，其即對彰化商業銀行負有債務，而所借得
      之款，用以清償被上訴人甲○○對外之債務，被上訴人甲
      ○○、乙○○更與上訴人約定負責清償貸款本息，如非上
      訴人向銀行貸款所得，亦為被上訴人甲○○、乙○○向上
      訴人借貸之款項，何庸有此約定？況於系爭合約書第5條
      又約定被上訴人甲○○無法清還銀行貸款，導致房屋、土
      地會被銀行查封時，上訴人有全權處理該房屋、土地之權
      利。上訴人處理所得金額還清銀行貸款及清還上訴人借貸
      後，剩餘金額歸被上訴人所有，益徵銀行貸款亦屬被上訴
      人甲○○向上訴人借貸之款項，始同意上訴人得將讓與擔
      保之系爭不動產變賣或估價所得清償該銀行貸款。且如上
      訴人對被上訴人甲○○、乙○○之債權僅有550萬元，不
      包括向銀行借貸之1,696萬元，則被上訴人對上訴人清償
      550萬元債務後，依系爭合約書第7條約定，上訴人即應將
      系爭不動產移轉登記予被上訴人，屆時被上訴人若不再清
      償銀行貸款，致系爭不動產有遭查封之虞時，上訴人又非
      系爭不動產之所有權人，無從依系爭合約書第5條「全權
      處理該房屋、土地」，屆時該上揭第5條約定即形同具文
      ，當非兩造當事人之簽訂系爭合約書之真意，是綜上以觀
      ，系爭合約書所約定之借款金額除向上訴人借款之550萬
      元外，亦包括向彰化商業銀行借貸之1,696萬元，堪予認
      定，上訴人辯稱僅借款550萬元，並無可採。
    (四)彰化銀行撥款1,696萬元，其中396萬元撥入上訴人帳戶，
      此396萬元究係清償被上訴人甲○○先前之欠款，抑或清
      償系爭合約約定550萬元之借款，及被上訴人乙○○為發
      票人，發票日分別為95年3月30日、95年6月3日，票面金
      額分別為20萬元、10萬元，票號依序為0000000、0000000
      號之支票係清償短期借款，抑或清償系爭合約之借款，兩
      造仍有爭執；縱認被上訴人辯稱系爭合約之借款伊已陸續
      清償396萬元、30萬元等情屬實，被上訴人所清償之金額
      共為426萬元，然系爭合約書約定借款金額除550萬元外，
      亦包含上訴人向彰化銀行借貸之1,696萬元，總計2,246萬
      元，上訴人辯稱還款金額僅426萬元，顯未達2,246萬元之
      4分之3，是被上訴人抗辯已清償借款達4分之3之情，不足
      採信。
九、占有桃園縣楊梅鎮○○街69號1至5樓之占有人為何人？上訴
    人是否得依系爭合約書請求返還房屋，又返還之範圍為何？
    (一)被上訴人對系爭不動產1、2樓由被上訴人統一中醫診所占
      有使用，3、4樓由被上訴人甲○○、乙○○占有使用一節
      並未爭執（本審卷第39頁背面），惟辯稱5樓現由康啟煥
      占有使用中，且坐落桃園縣楊梅鎮○○段120-29地號土地
      上，早於72年即蓋有未辦保存登記之房屋一棟，該房屋門
      牌號碼同為楊梅鎮○○街69號（稅籍編號00000000000號
      ），該房屋現屬陳蔚萱所有，被上訴人甲○○前移轉登記
      予上訴人者，僅限於坐落同段120-9、136-3地號土地上之
      建號3320建物（稅籍編號00000000000號），並未包含前
      開位於120-29地號土地上之未辦建物登記之房屋（稅籍編
      號00000000000號），是上訴人並未取得該房屋之所有權
      ，自不得請求伊等遷出等語，並提出房屋稅籍資料為證（
      原審卷第317頁）。
    (二)惟按當事人一方將所有權讓與他人，以作為向他人借款擔
      保，在對外關係，受讓人就供擔保之物雖已取得完全之所
      有權，但在內部關係，對於讓與人，仍僅得以擔保權人之
      資格，在擔保之目的範圍內行使其權利，因此依擔保權之
      內容而言，讓與人之占有供擔保之物，在受讓人方面，尚
      不得主張其為無權占有（參照最高法院77年度台上字第12
      98號民事判決）。而系爭合約書之法律關係為信託擔保，
      已如前述，則上訴人對外雖為系爭不動產之所有權人，但
      在內部關係，對於被上訴人甲○○、乙○○僅能依擔保權
      人之資格，在擔保之目的範圍內行使其權利，不能本於所
      有權請求；縱上訴人為解除擔保信託之意思表示，但系爭
      合約第8條約定「以上七項係雙方協議共同遵守之條件，
      若有一方違約時，視同放棄一切權力，並放棄法律追訴權
      。」等語，並無契約一造有何約定解除權存在，且上訴復
      未舉證有何得行使法定解除權，其主張解除擔保信託契約
      ，請求返還系爭不動產等語，並無可取。是上訴人對被上
      訴人甲○○、乙○○僅能依據系爭合約書約定之權利行使
      ，故上訴人依使用借貸之法律關係及民法第767條所有物
      返還請求權主張被上訴人甲○○、乙○○應將系爭不動產
      3、4樓遷讓返還上訴人，並無可取。惟上訴人仍得依系爭
      合約第1條約定，請求被上訴人甲○○按月支付系爭不動
      產之使用權利金3萬元，依約並由被上訴人乙○○負連帶
      保證責任，是上訴人主張被上訴人甲○○、乙○○應自95
      年11月1日起至本院言詞辯論終結日即98年12月22日止，
      按月連帶給付上訴人3萬元，38個月總計114萬元，即屬有
      據。
    (三)再上訴人主張與被上訴人統一中醫診所簽訂有租賃契約，
      伊通知被上訴人統一中醫診所自95年11月份之租金應由伊
      受取，並未獲置理，伊自得請求被上訴人統一中醫診所遷
      讓房屋，並請求不當得利之權益等語，並提出房屋租賃契
      約書為證（原審卷第33至34頁）。被上訴人否認上訴人所
      提房屋租賃契約書之真正，並辯稱被上訴人統一中醫診所
      係由康啟煥於94年8月1日向張蘇月英承租系爭不動產，亦
      提出房屋租賃契約書為證（原審卷第48至50頁），再被上
      訴人統一中醫診所向桃園縣政府衛生局申報之租賃契約，
      則為93年6月30日，被上訴人甲○○與曾瑞振簽訂之房屋
      租賃契約書，有桃園縣衛生局97年3月17日桃衛醫字第
      0970027338號函檢附之契約可稽（原審卷第371至376頁）
      。查就被上訴人所提統一中醫診所之租賃契約固與統一中
      醫診所申報予衛生局之租約不同，然上訴人亦未證明其所
      提租賃契約之真正，且上訴人對從未收取統一中醫診所之
      租金一節，亦不爭執，足徵在上訴人與被上訴人甲○○、
      乙○○簽訂系爭合約時，系爭不動產1、2樓即出租予被上
      訴人統一中醫診所使用，系爭合約簽訂後，仍維持原來使
      用方式，由被上訴人甲○○、乙○○繼續使用，並收取被
      上訴人統一中醫診所之租金，故於此信託擔保之內部關係
      ，上訴人仍無從因嗣後取得系爭不動產所有權，繼受出租
      人之地位向承租人即統一中醫診所收取租金，是上訴人以
      被上訴人統一中醫診所未向其給付租金為由，終止租賃契
      約，依所有物返還請求權及租賃物返還請求權，請求返還
      系爭不動產1、2樓，及給付不當得利等語，並無可取。
十、綜上，上訴人與被上訴人甲○○、乙○○於94年11月10日簽
    訂之合約書為擔保信託契約，上訴人對外雖為系爭不動產之
    所有權人，但在內部關係，對於被上訴人甲○○、乙○○僅
    能依擔保權人之資格，在擔保之目的範圍內行使其權利，不
    能本於所有權，請求被上訴人甲○○、乙○○返還系爭不動
    產3、4樓，亦不能以被上訴人統一中醫診所未向其給付租金
    為由，終止租賃契約，依所有物返還請求權及租賃物返還請
    求權，請求返還系爭不動產1、2樓，及給付不當得利。是上
    訴人主張被上訴人應返還系爭不動產，被上訴人統一中醫診
    所應給付相當於租金之不當得利，即屬無據。惟上訴人仍得
    依系爭合約第1條約定，請求被上訴人甲○○按月支付系爭
    不動產之使用權利金3萬元，依約並由被上訴人乙○○負連
    帶保證責任，是上訴人主張被上訴人甲○○、乙○○應自95
    年11月1日起至本院言詞辯論終結日即98年12月22日止，按
    月連帶給付上訴人3萬元，38個月總計114萬元，即屬有據。
    從而，上訴人依系爭合約之約定，擴張聲明請求被上訴人甲
    ○○、乙○○應連帶給付114萬元，為有理由，應予准許，
    逾此部分之請求，則為無理由，應予駁回。原審就上開不應
    准許部分，為上訴人敗訴之判決，及駁回其假執行之聲請，
    並無不合。上訴意旨指摘原判決不當，求予廢棄改判，為無
    理由，應予駁回。
十一、本件事實已臻明確，兩造其餘攻擊或防禦之方法，經核於
    判決結果無何影響，爰不一一論述，附此敘明。
十二、據上論結，本件上訴為無理由，追加之訴為有理由，依民
    事訴訟法第449條第1項、第78條，判決如主文。
中    華    民    國    99    年    1     月    12    日
                    民事第三庭
                        審判長法  官  林敬修
                              法  官  黃騰耀
                              法  官  吳青蓉
正本係照原本作成。
如不服本判決，應於收受送達後20日內向本院提出上訴書狀，其
未表明上訴理由者，應於提出上訴後20日內向本院補提理由書狀
（均須按他造當事人之人數附繕本）上訴時應提出委任律師或具
有律師資格之人之委任狀；委任有律師資格者，另應附具律師資
格證書及釋明委任人與受任人有民事訴訟法第466條之1第1項但
書或第2項（詳附註）所定關係之釋明文書影本。
中    華    民    國    99    年    1     月    19    日
                              書記官  吳碧玲
附註：
民事訴訟法第466條之1（第1項、第2項）：
對於第二審判決上訴，上訴人應委任律師為訴訟代理人。但上訴
人或其他法定代理人具有律師資格者，不在此限。
上訴人之配偶、三親等內之血親、二親等內之姻親，或上訴人為
法人、中央或地方機關時，其所屬專任人員具有律師資格並經法
院認為適當者，亦得為第三審訴訟代理人。

司法院資訊處製作；財團法人民間司法改革基金會備份。
